臺灣彰化地方法院民事判決
110年度保險字第11號
原      告  林秀諍  

訴訟代理人  凃國慶律師
被      告  國泰人壽保險股份有限公司

法定代理人  黃調貴  
訴訟代理人  徐來弟  
            劉武雄  
上列當事人間請求給付保險金事件，本院於民國111年6月29日言
詞辯論終結，判決如下：
    主      文
原告之訴及假執行之聲請均駁回。
訴訟費用由原告負擔。
    事實及理由
一、原告主張：原告於民國108年12月11日以原告為要保人及被
    保險人，向被告投保「國泰人壽新呵護久久失能照護終身保
    險」2份（保單號碼：0000000000、0000000000，下合稱系
    爭保險契約），保險金額各新臺幣（下同）45,000元、5,00
    0元，每年保費各107,775元、11,975元。原告原擔任織布人
    員，長年從事負重工作，且經常有脊椎撞到織布機臺之小碰
    撞，於109年起下背疼痛復發，自109年7月6日起陸續至彰化
    基督教醫療財團法人彰化基督教醫院（下稱彰基醫院）、道
    周醫療社團法人道周醫院（下稱道周醫院）、秀傳醫療社團
    法人秀傳紀念醫院（下稱秀傳醫院）就診復健。嗣經道周醫
    院診斷有下背挫傷、腰椎其他退化性脊椎炎伴有神經根病變
    、腰椎椎間盤移位，經秀傳醫院診斷有脊椎側彎併腰椎第4
    至5節椎間盤突出、胸腰椎退化性關節炎、胸椎第11至12節
    滑脫、骨質疏鬆症，符合系爭保險契約附表一項次1-1-3、1
    -1-4、1-1-5、7-1-1、7-1-2所示失能（內容及相關備註如
    附表所示，下逕稱項次代碼，合稱系爭失能）。原告據此向
    被告請求給付保險金，經被告以原告所受傷害不符系爭失能
    拒絕理賠，惟兩造簽訂系爭保險契約時，被告未提供系爭保
    險契約保單條款暨附表一予原告審閱，自不得依此拒絕理賠
    。又本件保險事故既已發生，被告除應依約給付保險金外，
    依系爭保險契約第14條約定，被告亦應返還原告已繳109年1
    2月11日續期保險費各107,775元、11,975元。爰擇一依系爭
    保險契約第12條、第13條、第14條約定、保險法第125條規
    定，提起本件訴訟。並聲明：（一）被告應給付原告1,919,
    750元及自起訴狀繕本送達翌日起至清償日止，按年息百分
    之5計算之利息。（二）被告應自110年7月21日起至原告死
    亡時止，按年於每年7月21日給付原告600,000元。（三）願
    供擔保，請准宣告假執行。
二、被告則以：原告自陳其於108年8月30日工作時受傷，顯見其
    傷害於投保系爭保險契約前已存在，非系爭保險契約有效期
    間內所受意外傷害事故，不符系爭保險契約第2條第1項第2
    款、第12條第1項、第13條第1項約定，被告無須給付保險金
    。又原告所受傷害均非中樞神經系統機能障害，且未接受脊
    椎固定手術，不符合系爭失能，被告亦無給付保險金義務，
    且原告不得主張豁免保險費等語，資為抗辯。並聲明：（一
    ）原告之訴及假執行之聲請均駁回。（二）如受不利判決，
    願供擔保，請准宣告免為假執行。
三、兩造不爭執事實（見本院卷第353頁至第354頁）：
（一）原告於108年12月11日以原告為要保人及被保險人，向被
      告投保「國泰人壽新呵護久久失能照護終身保險」2份（
      保單號碼：0000000000、0000000000，即系爭保險契約）
      ，主約保險金額各45,000元、5,000元，每年保費各107,7
      75元、11,975元。
（二）原告原任職訴外人連傳紡織股份有限公司，擔任織布人員
      ，工作內容包括搬運重物，於108年8月30日工作時脊椎撞
      擊織布機台，受有下背部撞傷之傷害。
（三）原告長年從事負重工作，且經常有脊椎撞到織布機台之小
      碰撞，至109年起因下背部疼痛復發，於109年7月6日至彰
      基醫院就醫。又於109年07月21日至110年3月22日間至道
      周醫院就醫，並於109年11月18日於道周醫院接受神經傳
      導檢查。
（四）道周醫院109年7月30日診斷證明書記載原告「下背挫傷，
      建議不宜從事勞力性的工作」。道周醫院109年11月26日
      診斷證明書記載原告「腰椎其他退化性脊椎炎伴有神經根
      病變、頭暈及目眩、右側腕隧道症候群、左側腕隧道症候
      群、震顫、持續性憂鬱症；依據109年11月18日之神經傳
      導檢查，個案有雙側徑神經病變及雙側第一薦神經根壓迫
      。目前經常性有脊椎疼痛及頭暈症狀」。秀傳醫院110年2
      月19日診斷證明書記載原告「脊椎側彎併腰椎第4至5節椎
      間盤突出」。道周醫院110年3月22日診斷證明書記載原告
      「下背挫傷、腰椎椎間盤移位」，並建議勿從事負重工作
      。秀傳醫院110年6月11日診斷證明書記載原告「脊椎側彎
      併腰椎第4至5節椎間盤突出；需休養3個月」。秀傳醫院1
      11年1月21日診斷證明書記載原告「腰椎第4至5節椎間盤
      突出」。秀傳醫院111年3月31日診斷證明書記載原告「胸
      腰椎退化性關節炎、胸椎第11至12節滑脫、骨質疏鬆症」
      ，並建議不可從事搬重物工作。
（五）原告於110年3月22日，在理賠申請書內填載事故日期「10
      9年7月21日」、理由為「在工廠不慎撞傷腰椎」，並檢附
      前項所示診斷證明書，向被告申請理賠。被告於110年4月
      15日，以原告未達系爭失能為由，以理賠核定結果通知書
      通知無法給付保險金。
四、本件爭點應為：（一）原告所受傷害是否係在保險期間內發
    生？是否符合系爭失能？（二）原告擇一依系爭保險契約第
    12條、第13條、第14條約定、保險法第125條規定，請求被
    告給付失能保險金1,200,000元、109年失能生活補助保險金
    600,000元、110年起每年失能生活補助保險金600,000元，
    並返還續期保險費各107,775元、11,975元，有無理由？茲
    分述如下：
（一）經查，原告提出系爭保險契約電子保單投保說明書，已記
      載「被保險人於本契約有效期間內因疾病或傷害致成『條
      款附表一』所列…失能程度…本公司按…保險金額…依『條款附
      表一』所列比例計算給付失能保險金」、「被保險人於本
      契約有效期間內，首次因疾病或傷害致成『條款附表一』所
      列…失能程度…本公司按…保險金額…給付失能生活補助保險
      金」、「被保險人於本契約有效且於繳費期間內，首次因
      疾病或傷害致成『條款附表一』所列…失能程度…要保人免繳
      本契約失能診斷確定日後之續期保險金，但當期已繳的未
      到期保險費將不予退還」等語（見本院卷第108頁、第120
      頁），足見系爭保險契約約定內容除上開電子保單投保說
      明書外，亦包括系爭保險契約條款（含附表一）在內。是
      原告主張被告不得以系爭保險契約附表一拒絕理賠等語，
      洵非可採。
（二）按健康保險人於被保險人疾病、分娩及其所致失能或死亡
      時，負給付保險金額之責。前項所稱失能之內容，依各保
      險契約之約定。保險法第125條定有明文。本件系爭保險
      契約第2條第1款約定「『疾病』：指被保險人自本契約生效
      日起持續有效30日以後或自復效日起所發生之疾病」、同
      條第2款約定「『傷害』：指被保險人於本契約有效期間內
      ，遭受意外傷害事故，因而蒙受之傷害」等語，有財團法
      人保險事業發展中心111年6月17日保中字第1110003557號
      函附系爭保險契約條款在卷可稽（見本院卷第389頁），
      可知被告應負保險責任範圍為原告於系爭保險契約有效期
      間內，因疾病或傷害致其死亡或符合系爭保險契約附表一
      所示失能。經查，原告起訴時主張其所受傷害係於108年8
      月30日工作時撞擊織布機臺所致（見本院卷第13頁、第23
      6頁），且秀傳醫院病歷亦記載原告於110年1月22日就醫
      時主訴背痛及下肢無力達數年（LBP ON AND OFF WITH BI
      L LOWER LEG WEAKNESS AND PAINFUL DISABILITY FOR SE
      VERAL YRS，見外放病歷卷第13頁），顯非於系爭保險契
      約保險期間內所受傷害。原告嗣雖改稱不主張其於108年8
      月30日受傷致失能，而主張其係因長年從事負重工作，致
      下背部疼痛復發等語，惟原告既另陳述其自108年4月起工
      作內容即有搬運重物等語（見本院卷第352頁），仍在系
      爭保險契約成立前，且未撤銷上開自認，揆諸前揭說明，
      原告自不得以此系爭保險契約期間外所受傷害，向被告請
      求給付保險金及返還續期保險金。
（三）況且，原告所受傷害，經本院檢送診斷證明書、秀傳醫院
      、彰基醫院、道周醫院病歷，囑託臺中榮民總醫院鑑定，
      經該院以111年2月15日中榮醫企字第1114200502號函附鑑
      定書略以：「貴院提供之診斷書、病歷、檢驗檢查報告等
      書面資料皆無提及或已明確排除中樞神經系統損傷，當事
      人之診斷皆屬於周邊神經傷害，故並不符合第1-1-3、第1
      -1-4、第1-1-5項等中樞神經損傷之定義」等語明確（見
      本院卷第317頁至第321頁）。又項次7-1-1、7-1-2失能，
      依系爭保險契約附表一註7約定，則須脊柱連續固定4個椎
      體及3個椎間盤以上，脊柱固定3個椎體及2個椎間盤以下
      者，不在給付範圍（見本院卷第399頁）。而原告所受傷
      害，為腰椎第4至5節椎間盤突出，已如前述，綜接受脊椎
      固定手術，亦應僅固定2個錐體及1個椎間盤，仍不符合上
      開失能。又原告所受傷害既不符合上開失能，則其聲請於
      接受椎間盤固定手術後再行鑑定部分，即無必要，併此敘
      明。
（四）從而，原告所受傷害既非於系爭保險契約保險期間內所致
      ，亦不符合系爭失能，則其請求被告給付保險金及返還續
      期保險金，即無理由。
（五）另本院已認定原告非於系爭保險契約保險期間內受有傷害
      ，而該部分傷害亦不符合系爭失能，因認原告本件請求為
      無理由，與被告關於主力近因原則之答辯無關，則原告以
      此請求再開辯論，亦無必要，附此敘明。
五、綜上所述，原告依系爭保險契約第12條、第13條、第14條約
    定、保險法第125條規定，請求被告給付1,919,750元及利息
    ，及自110年7月21日起至原告死亡時止，按年於每年7月21
    日給付原告600,000元，為無理由，應予駁回。原告之訴既
    經駁回，其假執行之聲請即失所依據，應併予駁回。
六、本件事證已臻明確，兩造其餘攻擊防禦方法及證據，核與判
    決結果不生影響，爰不一一論列，併此敘明。
七、訴訟費用負擔之依據：民事訴訟法第78條。
中　　華　　民　　國　　111 　年　　7 　　月　　21　　日
                  民事第一庭    法  官  歐家佑
以上正本係照原本作成。
如不服本判決，須於判決送達後20日內向本院提出上訴狀。(須
按他造當事人之人數附繕本)。如委任律師提起上訴者，應一併
繳納上訴審裁判費。
中　　華　　民　　國　　111 　年　　7 　　月　　22　　日
　　　　　　　　　　　　　　　　書記官  黃明慧
　　
附表（節錄系爭保險契約附表一與本件有關部分，見本院卷第396頁、第398頁、第399頁）    項目  項次 失能程度 1 神經 神經障害 （註1） 1-1-3 中樞神經系統機能遺存顯著障害，終身無工作能力，為維持生命必要之日常生活活動尚可自理者。   1-1-4 中樞神經系統機能遺存障害，由醫學上可證明局部遺存頑固神經症狀，且勞動能力較一般顯明低下者。   1-1-5 中樞神經系統機能遺存障害，由醫學上可證明局部遺存頑固神經症狀，但通常無礙勞動。 7 軀幹 脊柱運動障害 （註7）  7-1-1 脊柱永久遺存顯著運動障害者。   7-1-2 脊柱永久遺存運動障害者。 註1： 1-1.於審定「神經障害等級」時，須有精神科、神經科、神經外科或復健科專科醫師診斷證明及相關檢驗報告（如簡式智能評估表（MMSE）、失能評估表（modified Rankin Scale, mRS）、臨床失智評估量表（CDR）、神經電生理檢查報告、神經系統影像檢查報告及相符之診斷檢查報告等）資料為依據，必要時保險人得另行指定專科醫師會同認定。 （1）「為維持生命必要之日常生活活動」係指食物攝取、大小便始末、穿脫衣服、起居、步行、入浴等。 （2）有失語、失認、失行等之病灶症狀、四肢麻痺、錐體外路症狀、記憶力障害、知覺障害、感情障害、意欲減退、人格變化等顯著障害；或者麻痺等症狀，雖為輕度，身體能力仍存，但非他人在身邊指示，無法遂行其工作者：適用第3級。 （3）中樞神經系統障害，例如無知覺障害之錐體路及錐體外路症狀之輕度麻痺，依影像檢查始可證明之輕度腦萎縮、腦波異常等屬之，此等症狀須據專科醫師檢查、診斷之結果審定之。 （4）中樞神經系統之頹廢症狀如發生於中樞神經系統以外之機能障害，應按其發現部位所定等級定之，如障害同時併存時，應綜合其全部症狀擇一等級定之，等級不同者，應按其中較重者定其等級。 1-2.「平衡機能障害與聽力障害」等級之審定：因頭部損傷引起聽力障害與平衡機能障害同時併存時，須綜合其障害狀況定其等級。 1-3.「癲癇」障害等級之審定：癲癇發作，同時應重視因反復發作致性格變化而終至失智、人格崩壞，即成癲癇性精神病狀態者，依附註1-1原則審定之。癲癇症狀之固定時期，應以經專科醫師之治療，認為不能期待醫療效果時，及因治療致症狀安定者為準，不論其發作型態，依下列標準審定之： （1）雖經充分治療，每週仍有一次以上發作者：適用第3級。 （2）雖經充分治療，每月仍有一次以上發作者：適用第7級。 1-4.「眩暈及平衡機能障害」等級之審定：頭部外傷後或因中樞神經系統受損引起之眩暈及平衡機能障害，不單由於內耳障害引起，因小腦、腦幹部、額葉等中樞神經系之障害發現者亦不少，其審定標準如次： （1）為維持生命必要之日常生活活動仍有可能，但因高度平衡機能障害，終身不能從事任何工作者：適用第3級。 （2）因中等度平衡機能障害、勞動能力較一般平常人顯明低下者：適用第7級。 1-5.「脊髓障害」等級之審定，依其損傷之程度發現四肢等之運動障害、知覺障害、腸管障害、尿路障害、生殖器障害等，依附註1-1之原則，綜合其症狀選用合適等級。 1-6.「一氧化碳中毒後遺症」障害等級之審定：一氧化碳中毒後遺症障害之審定，綜合其所遺諸症候，按照附註說明精神、神經障害等級之審定基本原則判斷，定其等級。 註7： 7-1.脊柱遺存障害者，若併存神經障害時，應綜合其全部症狀擇一等級定之，等級不同者，應按其中較重者定其等級。 7-2.脊柱運動障害須經X光照片檢查始可診斷，如經診斷有明顯骨折、脫位或變形者，應依下列規定審定： （1）「遺存顯著運動障害」，係指脊柱連續固定四個椎體及三個椎間盤（含）以上，且喪失生理運動範圍二分之一以上者。 （2）「遺存運動障害」，係指脊柱連續固定四個椎體及三個椎間盤（含）以上，且喪失生理運動範圍三分之一以上者。 （3）脊柱運動限制不明顯或脊柱固定三個椎體及二個椎間盤（含）以下者，不在給付範圍。